【裁判字號】    95,台上,4081
【裁判日期】    950727
【裁判案由】    違反毒品危害防制條例
【裁判全文】
最高法院刑事判決            九十五年度台上字第四０八一號
    上  訴  人  台灣高等法院台南分院檢察署檢察官
    上  訴  人
    即  被  告  甲○○
上列上訴人等因被告違反毒品危害防制條例案件，不服台灣高等
法院台南分院中華民國九十二年十二月三日第二審判決（九十二
年度上訴字第一二三七號，起訴案號：台灣台南地方法院檢察署
九十一年度偵字第九八二號），提起上訴，本院判決如下：
    主  文
原判決撤銷，發回台灣高等法院台南分院。
    理  由
本件原判決認定上訴人即被告甲○○於民國八十九年十月四日向
曾同賓承租高雄縣岡山鎮○○街六十三號房屋之地下室及四樓，
暗中製造第二級毒品安非他命，伺機出售牟利。嗣於八十九年十
月六日晚上十時三十分許，為警當場查獲，並扣得如原判決附表
一（製造安非他命之中間產物）、附表二（製造安非他命之試劑
等物）、附表三（製造安非他命之工具）等物，經警將各工具送
驗，檢出安非他命，始悉上情。因而撤銷第一審之科刑判決，改
判論處被告製造第二級毒品罪刑。固非無見。
惟查：(一)、刑事訴訟法於九十二年二月六日修正公布，並於同年
九月一日施行，已由職權主義修正為改良式當事人進行主義，並
酌採傳聞法則，被告以外之人於審判外之言詞或書面陳述，除法
律有規定外，原則上無證據能力，不得作為證據，審判程序，以
當事人間之攻擊、防禦為主軸，以確保當事人之反對詰問權，必
要時，法院始居於補充性之地位，依職權調查之。故被告以外之
人，本質上均屬於證人，為確保被告對於證人之詰問權，證人於
審判中除客觀不能外，均應依法定程序到場具結陳述並接受被告
之詰問，其陳述始得作為認定被告犯罪事實之判斷依據。又九十
二年九月一日修正施行前，已繫屬於各級法院尚未確定之案件，
其以後之訴訟程序，應依修正後之規定終結之，為刑事訴訟法施
行法第七條之三前段所明定。本件高雄市政府警察局三民分局於
八十九年十月六日在高雄縣岡山鎮○○街六十三號曾同賓住處逮
捕曾同賓後，以曾同賓及被告為本件之犯罪嫌疑人，一併移送台
灣高雄地方法院檢察署檢察官偵查。因被告另涉偽造文書罪被通
緝，台灣高雄地方法院檢察署檢察官乃先就曾同賓部分偵查後，
於九十年一月間以涉嫌幫助被告製造第二級毒品等罪提起公訴（
該部分經第一審法院判決無罪，檢察官不服，提起第二審上訴，
經原審法院以九十年度上訴字第一三九Ｏ號駁回上訴確定），另
於八十九年十二月二十一日對被告發布通緝，俟被告於九十年十
二月間被逮捕，移由台灣台南地方法院檢察署檢察官指揮執行上
揭偽造文書案件之有期徒刑一年後，始將本案移由台灣台南地方
法院檢察署檢察官偵查起訴，有各該警卷及偵查卷宗在卷可稽。
則依上揭說明，原審自應於九十二年十一月二十六日審判期日，
使曾同賓及證人即曾同賓之配偶鄭月娥分別立於證人地位，具結
並接受被告或其原審選任辯護人之詰問，以確保被告對證人之對
質詰問權。然原審未傳喚鄭月娥及依被告之聲請傳喚曾同賓到庭
（第一審卷第十八頁至第十九頁），使被告對其二人對質詰問，
復未說明毋庸為此部分調查之理由，即以曾同賓及鄭月娥於警詢
、檢察官偵查或曾同賓在上揭九十年度上訴字第一三九Ｏ號案第
一、二審審判中之陳述，作為被告犯罪之基礎證據，已難謂為適
法。(二)、依卷附台灣高等法院被告全國前案紀錄表所載，被告曾
於八十五年間犯公共危險罪，經台灣高雄地方法院判處有期徒刑
三月確定，於八十六年三月十日易科罰金執行完畢（原審卷第二
十一頁）。如果所載無訛，被告於八十九年十月間再犯本罪，依
刑法第四十七條第一項規定，似為累犯，原判決未論以累犯，並
依法加重其刑，有不適用法則之違誤。(三)、毒品危害防制條例第
十九條第一項規定：「犯第四條至第九條、第十二條、第十三條
或第十四條第一項、第二項之罪者，其犯罪所用或犯罪所得之物
，均沒收之，如全部或一部不能沒收時，追徵其價額或以其財產
抵償之」。是凡供被告犯製造毒品罪所用之物，祇要屬於被告所
有，即應依該條規定諭知沒收，法院並無自由裁酌之權。原判決
於理由一之(六)既認其附表一所示之物，係被告製造安非他命之中
間產物（即半成品）1-Chloro-1-Pheny1-2-(N-methy1)aminepro
pane hydrochloride，且為被告所有。如果屬實，依上揭說明，
該等物品即應依毒品危害防制條例第十九條第一項之特別規定宣
告沒收，原判決依刑法第三十八條第一項第二款規定沒收，亦非
適法。(四)、依卷內證據資料所示，高雄縣岡山鎮○○街六十三號
係曾同賓居住處，警察於八十九年十月六日晚上十時三十分許前
往搜索時，被告並不在場，警察亦未當場查獲被告在房屋內製造
安非他命，而僅查獲扣案各項物品及逮捕在場之曾同賓而已。從
而原判決認被告在該處「四樓及地下室」製造安非他命，被警察
當場查獲，即與卷內證據資料不相符合。再曾同賓供稱警察在該
處四樓查獲安非他命（半成品）八大包（毛重約八十九公斤），
在地下室冰箱內起獲液態安非他命約二十六公斤（以上係原判決
附表一之物），在住處一樓車庫內起獲原判決附表二、三之攪拌
機等物等語（警卷第一頁背面）。所言如果非虛，則原判決認定
扣案所有物品（即原判決附表一、二、三之物）皆在該址「四樓
及地下室」查獲，亦與卷內資料不相一致，有證據上理由矛盾之
違法。又證人即承辦警員蔡東益於曾同賓違反毒品危害防制條例
一案中具結證稱：曾同賓被查獲時，記憶中其有承認製造安非他
命等語（原審九十年度上訴字第一三九Ｏ號卷第六十頁）。原判
決對此有利於被告之證據，未說明不予採信之理由，亦屬理由不
備。且本件被告到案後，雖承認向曾同賓承租高雄縣岡山鎮○○
街六十三號房屋，然始終否認扣案物品為其所有，辯稱各該物品
為「林清東」所有，係林清東派人送去該處，請伊幫忙而已，伊
已具狀向法務部長檢舉「林清東」犯罪，伊當時係向曾同賓承租
高雄縣阿蓮鄉○○村○○路六十六之二十號居住等語。證人張錦
清亦證稱被告於該段期間住在高雄縣阿蓮鄉○○村○○路六十六
之二十號無誤（第一審卷第四十一頁至第四十二頁）。而曾同賓
於警詢陳稱被告向其承租四樓及地下室，其後改稱「一樓」亦租
給被告，復稱被告承租後，每天都帶人去巡視扣案物，或曰被告
於八十九年十月四日承租後，第二天去台中，同年十月五日回來
，見他車上有一部攪拌器等語，所言前後亦非一致。則原判決附
表二、三之物究在何處查獲？倘在一樓車庫查獲，該一樓車庫係
何人管理使用？如非被告所管理使用，如何認定各該物品係被告
所有？此部分扣押物經鑑定結果雖沾有安非他命，然其是否供製
造安非他命所需具備之工具、材料？被告在該處存放扣案物品未
及三天即被查獲，能否在該處「製造」安非他命？被告究係單獨
或共同與他人製造安非他命？抑僅持有安非他命及專供製造安非
他命之器具？以上疑點，攸關被告犯罪之成立及所犯罪名為何，
於被告之利益有重大關係，且基於公平正義之維護，自有調查之
必要性。原審未予澈查釐清，即行判決，亦有應於審判期日調查
之證據未予調查之違法。以上，或係檢察官及被告上訴意旨所指
摘，或為本院得依職權調查之事項，應認原判決有撤銷發回更審
之原因。
據上論結，應依刑事訴訟法第三百九十七條、第四百零一條，判
決如主文。
中    華    民    國  九十五  年    七    月  二十七  日
                      最高法院刑事第八庭
                          審判長法官  張  淳  淙
                                法官  張  春  福
                                法官  呂  丹  玉
                                法官  洪  昌  宏
                                法官  蔡  彩  貞
      本件正本證明與原本無異
                                      書  記  官
中    華    民    國  九十五  年    八    月    一    日
                                                      Ｑ


司法院資訊處製作；財團法人民間司法改革基金會備份。
